【裁判字號】    89,自,458
【裁判日期】    890906
【裁判案由】    詐欺
【裁判全文】
臺灣臺中地方法院刑事判決                          八十九年度自字第四五八號
    自  訴  人  乙○○
    被      告  甲○○
右列被告因詐欺案件，經自訴人提起自訴，本院判決如左：
    主  文
甲○○無罪。
    理  由
一、自訴意旨略以：被告甲○○基於為自己不法所有之意圖，於民國八十七年五月間
    自任會首，召集每會新台幣（下同）一萬元，會期自八十七年五月十日起至八十
    八年十二月十日止之互助會，自訴人不疑有他，乃加入此連同會首共二十名會員
    之互助會，被告甲○○並自八十七年五月十日起至八十八年十月十日止，每月均
    向自訴人收取活會會款一萬元，自訴人嗣於八十八年十一月十日標得會款，被告
    甲○○本應給付自訴人標金二十六萬元，詎被告甲○○竟拒不支付，迭經自訴人
    催討後，始陸續支付七萬三千五百元，隨後復避不見面，自訴人至此始知受騙。
    因認被告甲○○涉有刑法第三百三十九條第一項之詐欺取財罪等語。
二、按犯罪事實應依證據認定之，無證據不得推定其犯罪事實；不能證明被告犯罪者
    ，應諭知無罪之判決，刑事訴訟法第一百五十四條、第三百零一條第一項分別定
    有明文。又按刑法第三百三十九條第一項詐欺罪之成立，以意圖為自己或第三人
    不法所有，以詐術使人將本人或第三人之物交付為要件。所謂以詐術使人交付，
    必須被詐欺人因詐術而陷於錯誤，若其所用方法，不能認為詐術，亦不致使人陷
    於錯誤，即不構成該罪（最高法院四十六年度台上字第二○六號判例參照）。至
    於民事債務當事人間，若有未依債務本旨履行給付之情形，在一般社會經驗而言
    ，原因非一，其因不可歸責之事由無法給付，或因得對他造合法主張抗辯而拒絕
    給付，或因一時經濟困難，皆有可能，非必出於詐欺犯罪一端。再者，刑事被告
    依法不負自證無罪之義務，故在別無積極證據之情形下，自難僅以被告單純債務
    不履行之狀態，即推定其自始即有不法所有之意圖而施用詐術。本件自訴人認被
    告甲○○涉犯詐欺罪嫌，無非係以被告甲○○未依約給付互助會款為其論據。
三、訊據被告甲○○固坦承確有召集自訴人所指述之互助會，且於自訴人得標後，僅
    給付七萬三千五百元之會款之事實，惟堅決否認有何詐欺之犯行，並辯稱：伊因
    於互助會存續期間，曾向部分得標之會員借貸金錢，並與該會員約定日後之死會
    會款由伊支付，嗣因逢九二一地震，伊夫所經營之工程事業，發生週轉失靈情事
    ，致伊無力支付會款予自訴人，伊絕無欺騙之意等語。經查：被告甲○○確曾於
    八十七年五月間召集上開互助會，截至八十八年十月份為止（即倒數第三會），
    被告甲○○皆有依約給付會款予得標會員，並無基於會首地位取得首期會款後，
    即宣告倒會，或冒標會款之情事，此有互助會會簿影本一份在卷可按，且據自訴
    人陳明在卷。是被告甲○○果有自訴人所指自始即有詐欺之意始行召集互助會之
    意圖，則被告甲○○當無於互助會持續進行至僅餘二會之八十八年十一月十日後
    始無力支付會款而倒會之理，故尚難僅據被告甲○○確有自訴人所指遲延給付會
    款等情，即認其於召集互助會之初即有詐欺之意，另參以被告甲○○於本院審理
    中，均能依期到庭應訊，且與自訴人達成民事上和解，有和解書（含本票影本）
    一份附卷可稽。故被告甲○○所辯其因經濟發生困難始未能依期給付自訴人會款
    ，實非有意詐欺等語，應可採信。本件應屬民事糾葛，被告甲○○召集互助會並
    向自訴人收取活會會款之時，既無為自己或他人不法所有之意圖，亦未見其有何
    施以詐術而使自訴人陷於錯誤之情事，自難遽以詐欺罪責相繩。此外，復查無其
    他積極證據足以證明被告甲○○有何詐欺犯行。揆諸前揭說明，不能證明被告犯
    罪，依法應為被告甲○○無罪之判決。
據上論斷，應依刑事訴訟法第三百四十三條、第三百零一條第一項，判決如主文。
中      華      民      國    八十九    年      九      月      六      日
                                臺灣臺中地方法院刑事第七庭
                                    法  官  林  宗  成
右正本證明與原本無異。
如不服本判決，應於送達後十日內向本院提出上訴狀（須附繕本），上訴於台灣高等
法院台中分院。
                                    書記官
中      華      民      國    八十九    年     九       月      七      日


司法院資訊處製作；財團法人民間司法改革基金會備份。
